【裁判字號】    95,簡上,343
【裁判日期】    951014
【裁判案由】    動產擔保交易法
【裁判全文】
臺灣板橋地方法院刑事判決             95年度簡上字第343號
上  訴  人
即?被?告  甲○○
上列上訴人即被告因違反動產擔保交易法案件，不服本院中華民
國95年?月26日95年度簡字第2261號第一審判決（聲請簡易判決
處刑案號：95年度偵字第4552號），提起上訴，本院管轄之第二
審合議庭判決如下：
    主  文
上訴駁回。原判決主文第一行「典當」之文字應訂正為「出質」
。
甲○○緩刑年。
    事?實
一、甲○○於民國94年1 月12日以其車牌號碼6G-4378 號，日產
    牌之自用小客車乙輛，向遠東商業銀行股份有限公司（以下
    簡稱遠東商銀）臺北逸仙分公司依動產擔保交易法之規定辦
    理動產抵押貸款新臺幣（下同）37萬元，並經遠東商銀將上
    開債權轉讓予裕融企業股份有限公司（以下簡稱裕融公司）
    ，由裕融公司擔任動產擔保交易之債權人，甲○○則為動產
    擔保交易之債務人，訂立書面契約，約定自94年11月2 日起
    至95年7 月11日止，每月為1 期，共分18期，每期繳納23,
    088 元，以攤還貸款，標的物存放地點為臺北縣三重市○○
    街167 巷38弄2 號2 樓附近可得支配管領之處所，在貸款價
    金未付清之前，債務人僅得依約占有使用，不得任意出賣、
    出質、遷移或為其他處分。詎甲○○在取得標的物後，僅付
    款7 期，自第8 期（即94年9 月12日）起即未依約付款，尚
    積欠分期款253,968 元，並於94年8 月底，意圖為自己不法
    之利益，將該標的物出質典當予某當舖，致裕融公司追索無
    著受有損害。
二、案經裕融公司訴請臺灣板橋地方法院檢察署檢察官偵查後聲
    請以簡易判決處刑。
    理?由
一、訊據被告並不否認有於前揭時、地，與遠東商銀簽訂動產抵
    押契約書，而抵押之標的物即前開汽車係由被告使用，嗣標
    的物並經典當出質予不詳當鋪、及其未依約清償抵押借款等
    情，然否認有違反動產擔保交易法第38條之犯行，並辯稱：
    系爭標的物係伊於94年間借予不詳姓名住所之友人使用，然
    該友人未經告知即逕行典當予不詳當鋪，伊係事後才知情系
    爭標的物已經典當云云。
二、惟查被告前開購買汽車，並設定動產抵押權予遠東商銀，嗣
    遠東商銀將債權轉讓予裕融公司，而被告自第?期（即94年
    9 月12日）起即未依約繳付分期款，迨至95年4 月17日始與
    裕融公司成立和解等事實，業經被告供承在卷，亦據告訴代
    理人乙○○於警詢時、偵查中及本院訊問時指訴在卷，並有
    貸款暨動產抵押契約書、動產擔保交易（動產抵押）移轉契
    約書、動產擔保交易動產抵押債權人變更登記申請書、汽（
    機）車過戶申請登記書、催收紀錄歷史資料查詢表、郵局存
    證信函、客戶對帳單─還款明細表、訪視報告書在卷可稽（
    偵查卷第14頁反面至第24頁）；又乃系爭標的物係於被告在
    停止支付分期款項後，始由告訴人所委託之華信世際公司於
    95 年4月22日在臺北縣蘆洲市○○○路○ 段與中華街口尋得
    、拖吊各節，亦有華信世際取回報告書附於本院卷內可按。
    乃前述情節更為被告自白於卷（本院95年10月5 日審判筆錄
    ）。而系爭汽車於告訴人尋獲之前，係經典當出質予當鋪致
    被告無法取回乙節，復經被告於警詢時自承「該自小客車6G
    -4378 號‧‧‧於九十四年間‧‧‧典當於當鋪中」、於偵
    查中供稱「去年‧‧‧拿去當鋪當了‧‧‧」等語明白（偵
    查卷第?頁、第38頁），並於本院訊問時亦不否認系爭汽車
    於裕融公司取回前曾經「當掉」無訛（本院95年7 月10 日
    準備程序筆錄），而告訴代理人亦於本院訊問時指稱上情在
    卷（本院前述準備程序筆錄參照）。雖被告猶辯稱係不詳姓
    名友人於借用前開汽車後未經伊同意而擅自典當出質云云，
    然被告對於所謂借貸系爭汽車之友人其姓名、確實住所等年
    籍資料，迭歷偵、審程序均未能表明清楚，況以本件標的物
    乃價值高達數十萬元之汽車，並非價格菲薄之物品，被告豈
    有任意借予不詳姓名年籍且所在何處亦不明之人，而甘冒日
    後無法取回之風險之理？是被告所謂不詳姓名友人借用車輛
    後未經其同意而典當他人之辯解，顯為臨訟推諉言語，並無
    可取。至於被告對於典當出質系爭標的物之當鋪名稱拒絕透
    露，然亦無礙於本件情節之認定。參酌本件被告於取得標的
    物後，僅繳交7 期之款項即拒不付款，未幾旋將車輛典當出
    質予不詳當鋪，其有不法利益之意圖至明；且被告又未將此
    事告知動產擔保交易之債權人即告訴人，致其取回權之行使
    又受有妨礙，復對告訴人之催討又置之不理，自亦足生損害
    於告訴人裕融公司。因此綜上，本件事證明確，其犯行堪予
    認定。
三、次按行為後法律有變更者，適用行為時之法律。但行為後之
    法律有利於行為人者，適用最有利於行為人之法律，刑法第
    2 條第1 項定有明文。本件被告於犯罪時之刑法第41條第1
    項前段規定：「犯最重本刑為5 年以下有期徒刑以下之刑之
    罪，而受6 個月以下有期徒刑或拘役之宣告，因身體、教育
    、職業、家庭之關係或其他正當事由，執行顯有困難者，得
    以1 元以上3 元以下折算1 日，易科罰金」，且被告行為時
    之易科罰金折算標準，依修正前罰金罰鍰提高標準條例第2
    條前段（現已刪除）規定，就其原定數額提高為100 倍折算
    1 日，則被告行為時之易科罰金折算標準，應以銀元300 元
    折算1 日，經折算為新臺幣後，應以新臺幣900 元折算為1
    日。惟95年7 月1 日施行之刑法第41條第1 項前段則規定：
    「犯最重本刑為5 年以下有期徒刑以下之刑之罪，而受6 個
    月以下有期徒刑或拘役之宣告者，得以新臺幣1,000 元、2,
    000 元或3,000 元折算1 日，易科罰金」。經比較修正前、
    後之易科罰金折算標準，應以95年7 月1 日施行前之規定，
    較有利於被告，故依刑法第2 條第1 項前段規定，本件應適
    用修正前刑法第41條第1 項前段規定，定其易科罰金之折算
    標準。原審因認被告犯行明確，依動產擔保交易法第38條、
    修正前刑法第41條第1 項前段、罰金罰鍰提高標準條例第1
    條前段、廢止前第2 條論罪，並斟酌被告之犯罪動機、目的
    、積欠被害人之款項數額、其智識程度、生活狀況暨犯罪後
    之態度等及一切情狀，量處有期徒刑?月，復諭知易科罰金
    之標準，其認事用法，核無不合，量刑亦屬妥適（按行為後
    ，法律有變更者，依修正前刑法第2 條第1 項之規定，以適
    用裁判時法為原則，如行為時法有利於行為人，則例外適用
    行為時法；依修正後刑法第2 條第1 項規定，以適用行為時
    法為原則，惟如裁判時法有利於行為人，則例外的適用裁判
    時法。以往實務見解，認原判決未及比較適用新舊法時，上
    訴後，雖比較結果以舊法有利於行為人，而原判決別無其他
    撤銷事由，仍應由上級審以此為由撤銷改判。惟修正後之規
    定係以適用行為時法為原則，因此原判決雖未及此比較適用
    ，然上訴後，經本院合議庭比較新舊法，行為後之法律並非
    較有利於行為人，仍應適用行為時法即舊法之規定，與原判
    決適用之法律相同，則原判決適用行為時法即無不當，自不
    構成撤銷之事由）。至於被告上訴辯陳伊不知友人借用系爭
    汽車後持之典當、且本件所受損害亦鉅云云，而指摘原審判
    決有誤，惟其所辯各節或難採信已如前述、或與其犯行成立
    並無關聯，是其空言否認而執前詞任加指摘，為無理由，應
    予駁回。又按原審雖於主文內諭知被告所為係犯「動產擔保
    交易人，意圖不法之利益，將標的物典當，致生損害於他人
    」，雖非無據，然所謂「典當」乙節，要與動產擔保交易法
??第38條所載各項構成要件之文字有間，惟其情節既仍屬出質
    型態之一，且於事實之認定亦無影響，是原審所載前揭主文
    文字固有齟齬，本院仍得逕予訂正，附此說明。又被告雖因
    典當出質系爭汽車予他人而另有遷移之行為，然其出質行為
    本質上即含有遷移性質，該遷移行為自當包含於出質行為內
    ，即業已為出質行為所吸收，不另論罪，合併敘明。
四、又被告甲○○前無犯罪紀錄，有臺灣高等法院被告前案紀錄
    表在卷可稽，其此次犯罪情節非重，其因一時有欠考量偶罹
    刑章，復已與告訴人裕融公司達成和解，並著手開始賠償告
    訴人之損失，且迨至95年7 月間均依和解條件還款無訛，此
    有告訴人提出之和解書乙份存卷可據（偵查卷第41頁），且
    經告訴代理人於本院訊問時表明清楚（本院95年7 月10日準
    備程序筆錄），並經告訴人於偵查中具狀陳明「被告顯具悔
    意，爰特具狀懇請鈞署鑑核逕依職權為不起訴處分以啟自新
    」，有其陳報狀附卷可佐（偵查卷第42頁），乃被告亦當庭
    表示本件是伊的錯（同上準備程序筆錄），是其經此次偵審
    程序之進行及刑之宣告後，應能知所警惕，信無再犯之虞，
    而查被告行為後，95年7 月1 日公佈施行之刑法第74條第1
    項就緩刑條件雖修正為：「一、未曾因故意犯罪受有期徒刑
    以上刑之宣告者。二、前因故意犯罪受有期徒刑以上刑之宣
    告，執行完畢或赦免後，五年以內未曾因故意犯罪受有期徒
    刑以上刑之宣告者。」，然因被告前未曾受有期徒刑以上之
    罪，不論依修正前或修正後刑法第74條之規定，均得宣告緩
    刑，對被告而言並無有利或不利之情形，是本院審酌被告之
    犯罪情節，認被告所受本件刑之宣告以暫不執行為適當，並
    基於適用法律適用一體性，依修正前刑法第74條第1 項之規
    定，宣告緩刑3 年，以啟自新。
據上論斷，應依刑事訴訟法第455 條之1 第1 項、第3 項、第36
8 條、修正前刑法第74條第1 款，判決如主文。
本案經檢察官朱學瑛到庭執行職務。
中    華    民    國    95    年    10    月    14    日
                  刑事第三 庭  審判長法  官  陳忠行
                                     法  官  陳靜茹
                                   ?法  官  蕭胤瑮
上列正本證明與原本無異。
不得上訴。
                                     書記官  黃炎煌
中    華    民    國    95    年    10    月    14    日


司法院資訊處製作；財團法人民間司法改革基金會備份。
